【裁判字號】    94,上訴,1651
【裁判日期】    950613
【裁判案由】    偽造文書等
【裁判全文】
臺灣高等法院刑事判決                94年度上訴字第1651號
上  訴  人
即  被  告  戊○○
                      樓
上列上訴人因偽造文書等案件，不服臺灣板橋地方法院94年度訴
字第88號，中華民國94年4月20日第一審判決（聲請簡易判決處
刑案號：臺灣板橋地方法院檢察署93年度偵緝字第1152號），提
起上訴，本院判決如下：
    主  文
原判決撤銷。
戊○○行使偽造公文書，足以生損害於公眾及他人，處有期徒刑
壹年肆月。偽造之丙○○名義之於86年度綜合所得稅額為612,60
0元之財政部臺灣省北區國稅局綜合所得稅稅額證明書壹紙、財
政部臺灣省北區國稅局綜合所得稅稅額證明書壹份、「財政部臺
灣省北區國稅局三重分局『88.6.22』綜合所得稅納稅證明專用
章」之圓形條戳章壹枚，均沒收。
    事  實
一、緣丙○○（另案經原審以90年度訴字第1746號判決無罪，本
    院92年上訴字第990號駁回檢察官上訴確定）因需款孔急，
    欲向銀行貸款，因其本身信用額度不足，難以貸得所需款項
    ，嗣於88年6月間，丙○○經友人甲○○介紹結識戊○○，
    戊○○即向丙○○佯稱其與另一名年籍不詳成年男子「許上
    人」（音同）與銀行襄理或是經理關係良好，可以代為申辦
    丙○○所需款項，惟需支付傭金即貸得款項之一至二成作為
    報酬，丙○○因而交付其國民身份證、在職證明及保證人陳
    東州之國民身分證影本予戊○○，戊○○因貪圖獲利，為謀
    向銀行貸得丙○○所要求之新臺幣（下同）60萬元款項，明
    知丙○○於86年度年所得僅185,600元，並缺乏還款之資力
    ，竟基於偽造公文書及意圖為自己不法所有之犯意，先於不
    詳時間、地點，偽造「財政部臺灣省北區國稅局三重分局『
    88.6.22』綜合所得稅納稅證明專用章」之圓形條戳章一
    枚後，進而持該枚條戳章蓋用印文而偽造載有丙○○於86年
    度綜合所得稅額為612,600元等不實事項之財政部臺灣省北
    區國稅局綜合所得稅稅額證明書公文書後，委託不知情、真
    實姓名年籍不詳之成年男子「許上人」，於88年6月24日持
    前開偽造之證明書公文書，前往位於臺北縣板橋市○○路19
    8號之中華商業銀行板橋分行（下稱中華銀行），佯以丙○○於86年度有612,600元之收入，代丙○○向該行申請小額
    信用貸款600,000元，足生損害中華銀行對於客戶貸款信用
    審核之正確性及財政部臺灣省北區國稅局對於稅籍管理之正
    確性、丙○○。幸經中華銀行承辦員丁○○於核貸過程中發
    覺有異，查悉上情而未得逞。
二、案經本院函請臺灣板橋地方法院檢察署檢察官偵查後聲請以
    簡易判決處刑，經原審認為不得逕以簡易判決處刑，改依通
    常程序審理。
    理  由
一、訊據被告戊○○矢口否認有何前揭犯行，於原審先則辯稱：
    對起訴事實均不知情，當時只是李健輝來找伊說要幫丙○○
    辦貸款，乙○○表示聽說伊有認識銀行，跟銀行熟，可以幫
    忙辦貸款，伊當時也很納悶，怎麼會有這樣的一個人來找伊
    ，就說必須要準備身分證、扣繳憑單、存款證明、工作資料
    ，伊才介紹許上人給他們認識，並告訴乙○○他們要找許上
    人辦貸款要準備扣繳憑單、在職證明等個人資料，就像銀行
    辦貸款一樣，後來李健輝就和許上人自己去聯絡，後來聽說
    貸款沒有辦下來，李健輝他們還打電話來罵伊說介紹什麼許
    先生根本不行，後來李健輝他們就自己去辦貸款，伊從此就
    沒有再和他們聯絡；嗣則改稱：事實上李健輝是將丙○○貸
    款資料在林森北路、南京東路口樓上伊上班地點交給伊，表
    示許先生會來拿取。後來許先生當天也來到伊上班地點的樓
    下取走，伊未代填丙○○貸款資料，伊伊未偽造該財政部臺
    灣省北區國稅局綜合所得稅稅額證明書，伊亦不知乙○○交
    付之資料事後變成偽造之文書云云。
二、本院經查：
  (一)丙○○於86年6月間，因需款孔急，乃委由被告等人以丙○○名義向中華銀行申辦貸款600,000元，申辦時向該銀行提
    出偽造之財政部臺灣省北區國稅局86年度綜合所得稅稅額證
    明書乙份（其上所載納稅義務人為丙○○，所得總額為612,
    600元），中華銀行經審核後，發覺該綜合所得稅稅額證明
    書有異，經向稅捐稽徵處查詢始知係屬偽造，乃未予核貸並
    將所有文件退還等情，為丙○○於原審另案所是認在卷（90
    年度訴字第1746號，下同），核與證人丁○○於原審另案及
    本件原審、本院審理時（90年度訴字第1746號卷一第38、39
    頁，原審卷第55至59頁，本院卷第55、56頁）到庭結證之情
    節相符，並有卷附財政部臺灣省北區國稅局87年7月16日北
    區國稅監字第8807079號函及所附偽造之86年度綜合所得稅
    稅額證明書影本、綜合所得稅各類所得資料查詢報表、財政
    部臺灣省北區國稅局綜合所得稅稅額證明書樣張各乙份，與
    財政部臺灣省北區國稅局政風室88年7月28日（88）北區國
    稅政第880299號、88年7月3日北區國稅三重徵第88225698號
    函及所附與該局三重稽徵所章戳樣式3枚可資佐證（93年度
    偵緝字第1152號卷，下稱偵緝卷，第78至84頁，本院卷第25
    頁），是本件向中華銀行提出之丙○○財政部臺灣省北區國
    稅局86年度綜合所得稅稅額證明書上之「財政部臺灣省北區
    國稅局三重分局『88.6.22』綜合所得稅納稅證明專用章」
    之圓形條戳章一枚後係屬偽造及該份稅額證明書乙份亦係
    偽造之公文書，已可認定。
  (二)
  (1)證人即介紹丙○○委託被告辦理貸款之甲○○於原審到庭結
    證稱：於88年間認識被告時，即知悉被告有在幫人辦理貸款
    ，只要將身分證正本或影本交給被告，被告就有辦法辦理，
    被告代辦時要抽佣，60萬的貸款大約要抽8、9萬，至少要5
    萬以上。丙○○在87、88年間要辦貸款，因此其介紹被告與
    丙○○見面，被告當面對丙○○表示與中華銀行等好幾家銀
    行關係良好，可以辦貸款，丙○○即當場將自己的身分證交
    給被告，請被告代辦貸款，被告並表示60萬元貸下來，銀行
    會先抽4萬，經辦的文件可能疏通、打點，也要3萬元，拿到
    手大概只剩53萬元等語（原審卷60至62頁）。
  (2)證人乙○○於原審及本院結證陳稱：因丙○○要貸款，因此
    透過友人王昶力拜託伊與被告見面，瞭解貸款案件虛實，被
    告曾表示其與銀行貸款之關係良好，可以貸50、60萬元沒有
    問題，但表示要抽成。後來王昶力告稱丙○○向中華銀行貸
    款沒有下來，找伊去丙○○住處，當時被告在場，並就貸款
    未成一事向丙○○致歉，後來才得知被告係轉交一名許先生
    申貸，伊與丙○○等人與許先生見面時，許先生即告稱因丙○○貸款的資料是假的，才被退件，並稱會將沒辦成貸款的
    資料拿回來，丙○○因此當場質問被告，被告亦未反駁，當
    時顯示的情形就是那些文件都是被告交給許先生的。丙○○
    上開申辦貸款之資料並非伊交給被告的，伊在場很明確聽到
    就是丙○○只有提供工作證明、身份證件給被告戊○○，嗣
    後丙○○再另行備妥身分證、在職證明及扣繳憑單，請伊另
    向中國信託送件申請貸款等語（原審卷第94、95、96頁，本
    院卷第132至136頁）。
  (3)又本件丙○○貸款案相關文件資料係由乙名「許上人」之男
    子與另一名男子提交予中華銀行，提出申請文件時丙○○及
    被告戊○○並未到中華銀行，而係至對保時丙○○始前往中
    華銀行，雖經證人楊百創在另案原審結證屬實（參原審90年
    度訴字第1746號卷90年11月19日訊問筆錄第2頁、第3頁，本
    院卷第55頁），然證人丙○○於本院又證稱：當時在丙○○
    住處時，當場「許上人」才知道被告戊○○所交他之貸款資
    料為偽造等語（本院卷第133頁），以證人乙○○所證本件
    丙○○向中華銀行貸款遭退件後，在丙○○住處時，該名「
    許上人」尚不知前開丙○○86年度綜合所得稅額為612,60 0
    元之財政部臺灣省北區國稅局綜合所得稅稅額證明書為偽造
    不實之證件，應可認定。
  (4)綜上所證，足以認定被告確曾約定佣金，代丙○○向中華銀
    行申辦貸款，並僅收取丙○○身分證件、工作證明等資料而
    無其他資料，亦即並無該丙○○之86年度綜合所得稅額為61
    2,600元之財政部臺灣省北區國稅局綜合所得稅稅額證明書
    ，而被告戊○○既自承知悉辦理銀行貸款需準備扣繳憑單、
    在職證明等個人資料，卻僅向證人丙○○收取國民身分證件
    、工作證明等文件，即表示可以代為申辦，嗣經中華銀行以
    貸款資料中所得稅稅額證明書係偽造為由而退件等情節，亦
    與證人丙○○、丁○○上開所證述之情節互核相符，亦堪認
    被告戊○○前揭所辯：對本件毫不知情，僅由李健輝將丙○○貸款資料交給伊轉交給許上人辦貸款云云之辯詞，應與事
    實不符，顯為卸責之詞，實無可採。前揭偽造之財政部臺灣
    省北區國稅局綜合所得稅稅額證明書，又係於被告戊○○於
    承辦丙○○貸款事宜交付予「許上人」，並由「許上人」提
    出於中華銀行等各情，參互以觀，該丙○○86年度綜合所得
    稅額為612,600元之財政部臺灣省北區國稅局綜合所得稅稅
    額證明書，應係被告戊○○所偽造一情，彰彰明甚。雖被告
    戊○○於本院又辯稱該丙○○之稅額證明書係「許上人」與
    丁○○勾串籌組之詐欺集團所為云云，然為證人丁○○所堅
    決否認在卷，而本院亦依被告戊○○之聲請向中央信託局股
    份有限公司查詢結果，亦無「許上人」之人，有該公司人事
    室公函在卷可稽（本院卷第84頁），是以被告戊○○所稱之
    「許上人」、「許先生」年籍不詳，無從傳訊到庭，被告戊○○所辯該稅額證明書係「許上人」所偽造云云，亦無從證
    明，尚難援為被告戊○○有利之認定，自未能認定其是否與
    被告具有犯意聯絡、行為分擔，仍應依前揭證據所示，認定
    其不知情，附此敘明。
  (三)被告戊○○明知證人丙○○欠缺還款資力，始無從自行依正
    常管道向銀行申辦貸款，竟要求高額佣金後，僅收取身分證
    即代為申辦貸款，嗣後以偽造之財政部臺灣省北區國稅局綜
    合所得稅稅額證明書充為不實之財力證明，並提交於中華銀
    行申辦貸款而行使，顯有以此偽造資料致該行於核貸過程中
    ，就丙○○之還款能力陷於錯誤而給付金錢之詐欺犯意，亦
    可認定。綜上各情，參互以觀，被告戊○○前揭所辯，無非
    事後飾卸之詞，無從採信，本件事證明確，被告犯行已堪認
    定，自應依法論科。至於被告戊○○聲請本院再傳訊證人丙○○、甲○○到庭，然本院多次傳喚、拘提丙○○、甲○○
    仍無著落，且證人丙○○、甲○○2人分別業檢察官及原審
    法院傳訊到庭為證，情節已臻明確，是本院認為已無必要，
    附此敘明。
三、核被告戊○○所為，係犯刑法第216條、211條之行使偽造公
    文書罪及同法第339條第1項、第3項之詐欺取財未遂罪。其
    偽造「財政部臺灣省北區國稅局三重分局『88.6.22』綜合
    所得稅納稅證明專用章」之圓形條戳章、印文之行為，係
    偽造財政部臺灣省北區國稅局綜合所得稅稅額證明書之階段
    行為，又偽造該公文書後持以行使，其偽造之低度行為，復
    為行使之高度行為所吸收，均不另論罪，另所犯詐欺取財未
    遂部分，爰依未遂犯之規定減輕其刑。另所犯詐欺取財未遂
    部分，爰依未遂犯之規定減輕其刑，公訴人雖未就被告戊○○偽造「財政部臺灣省北區國稅局三重分局『88.6.22』綜
    合所得稅納稅證明專用章」之圓形條戳章一枚之犯行予以
    起訴，惟此部分與其被訴偽造公文書部分，有階段行為之裁
    判上一罪關係，本院自得併予審理，又被告所犯行使偽造公
    文書及詐欺取財犯行，係利用不知情之「許上人」為前揭犯
    行，為間接正犯。又被告所犯行使偽造公文書及詐欺取財未
    遂罪間，有方法結果之牽連關係，為牽連犯，應從一重之行
    使偽造公文書罪處斷。
四、原審以被告戊○○罪證明確予以論罪科刑，固非無見，惟查
    ：有罪判決書所記載之犯罪事實，為論罪科刑適用法律之基
    礎，故凡於適用法律有關之重要事項，必須詳加認定，明確
    記載，然後於理由內敘明犯罪事實所憑之證據及理由，始足
    為適用法律之依據。倘理由內已加說明，而事實欄無此記載
    ，則理由失其依據，為理由矛盾，自足構成撤銷之原因。原
    判決於理由內以上訴人即被告戊○○偽造「財政部臺灣省北
    區國稅局三重分局綜合所得稅納稅證明專用章」圓戳印章，
    係偽造財政部臺灣省北區國稅局綜合所得稅稅額證明書之階
    段行為，又偽造該公文書後持以行使，其偽造之低度行為，
    復為行使之高度行為所吸收，均不另論罪等情，惟事實欄僅
    記載被告戊○○偽造載有丙○○於86年度綜合所得稅額為61
    2,600元等不實事項之財政部臺灣省北區國稅局綜合所得稅
    稅額證明書，對於被告戊○○偽造該枚「財政部臺灣省北區
    國稅局三重分局綜合所得稅納稅證明專用章」圓戳印章，並
    未於事實欄內敘及，況檢察官起訴書內亦未就被告戊○○偽
    造「財政部臺灣省北區國稅局三重分局綜合所得稅納稅證明
    專用章」圓戳印章之犯行予以起訴，原審亦未說明何以得併
    予審理，均有為判決理由矛盾之違誤，被告戊○○上訴意旨
    仍執前詞否認犯罪固無可採，惟原判決既有違誤，本院仍應
    予以撤銷改判，爰審酌被告為貪得不當佣金，竟不惜以身試
    法，以偽造公文書欲向銀行詐取貸款，對社會金融交易安全
    及秩序危害甚深，犯後猶未坦承犯行，且其前曾因詐欺案件
    ，經臺灣臺北地方法院於88年5月20日判處有期徒刑4月，經
    本院於同年7月22日撤銷改判為有期徒刑2月，嗣後因逃匿未
    到案執行而遭通緝，於89年5月始到案執行，在同年7月5日
    執行完畢出監，有本院被告全國前案紀錄表在卷可稽，於本
    件雖未構成累犯，然益證其仍無悛悔，兼衡其犯罪之動機、
    目的、手段、生活狀況、智識程度、所生危害及所得利益等
    一切情狀，量處如主文第二項所示之刑，以資懲儆。
五、本件偽造之「財政部臺灣省北區國稅局三重分局『88.6.22
    』綜合所得稅納稅證明專用章」之圓形條戳章一枚，雖未
    扣案，然並無證據證明業經滅失，應依刑法第219 條予以宣
    告沒收，至於偽造丙○○於86年度綜合所得稅額為612,600
    元等不實事項之財政部臺灣省北區國稅局綜合所得稅稅額證
    明書公文書一紙（其上有偽造之「財政部臺灣省北區國稅局
    三重分局綜合所得稅納稅證明專用章」圓戳印文1枚），為
    被告所偽造，應係其所有，供犯罪所用之物，雖未扣案，然
    無積極證據證明業已滅失，應依刑法第38條第1項第2款之規
    定沒收之。
據上論斷，應依刑事訴訟法第369條第1項前段、第364條、第299
條第1項前段，刑法第211條、第216條、第339條第1項、第3項、
第55條、第26條前段、第219條、第38條第1項第2款，罰金罰鍰
提高標準條例第1條前段，判決如主文。
本案經檢察官羅榮乾到庭執行職務。
中    華    民    國    95    年     6    月    13    日
                  刑事第19庭審判長法  官  宋  祺
                                  法  官  陳憲裕
                                  法  官  蔡明宏
以上正本證明與原本無異。
如不服本判決，應於收受送達後十日內向本院提出上訴書狀，其
未敘述上訴之理由者並得於提起上訴後十日內向本院補提理由書
（均須按他造當事人之人數附繕本）。
                                  書記官  陳建邦
中    華    民    國    95    年     6    月    13    日
附錄：本案論罪科刑法條全文
刑法第211條
偽造、變造公文書，足以生損害於公眾或他人者，處 1 年以上 7
年以下有期徒刑。
刑法第216條
行使第 210 條至第 215 條之文書者，依偽造、變造文書或登載
不實事項或使登載不實事項之規定處斷。
刑法第339條
意圖為自己或第三人不法之所有，以詐術使人將本人或第三人之
物交付者，處5年以下有期徒刑、拘役或科或併科1千元以下罰金
。
以前項方法得財產上不法之利益或使第三人得之者，亦同。
前二項之未遂犯罰之。


司法院資訊處製作；財團法人民間司法改革基金會備份。
